【裁判字號】    98,交聲,639
【裁判日期】    980430
【裁判案由】    交管條例聲異
【裁判全文】
臺灣板橋地方法院交通事件裁定         98年度交聲字第639號
                                     98年度交聲字第640號
                                     98年度交聲字第641號
原處分機關  交通部公路總局臺北區監理所
異  議  人
即受處分人  昌立交通事業有限公司
法定代理人  甲○○
代  理  人  丙○○
上列異議人即受處分人因違反道路交通管理處罰條例案件，對於
交通部公路總局臺北區監理所中華民國98年2 月24日北監營裁字
裁40-C00000000號、40-CPP582453號、40-CZ0000000號所為之處
分（原舉發案號：臺北縣政府警察局97年9 月3 日北縣警交字第
C00000000 號、臺北縣政府交通局97年9 月16日CPP582453 號、
臺北縣政府警察局97年12月29日北縣警交字第CZ0000000 號）聲
明異議，本院裁定如下：
    主  文
原處分均撤銷。
    理  由
一、原處分意旨略以：（一）本件異議人即受處分人昌立交通事
    業有限公司所有之車號721-NX號營業小客車（下稱系爭車輛
    ），於民國97年9 月3 日14時30分許，由駕駛人乙○○駕駛
    ，行經臺北縣板橋市○○○路○ 段、稚暉街口時，為警查獲
    其行車執照未隨車攜帶之違規行為，由員警當場製發臺北縣
    政府警察局97年9 月3 日北縣警交字第C00000000 號舉發違
    反道路交通管理事件通知單（下稱舉發通知單）舉發後，原
    處分機關乃於98年2 月24日以北監營裁字裁40-C00000000號
    號裁決書（下稱系爭裁決書一），依道路交通管理處罰條例
    第14條第2 款之規定，裁處罰鍰新臺幣（下同）600 元；（
    二）另系爭車輛於97年月9 月16日12時11分許，在臺北縣板
    橋市○○路193 巷道路收費停車處所停車後，未依規定繳費
    ，經催繳後，仍不依規定繳費，由臺北縣政府交局製發CPP5
    82453 號舉發通知單逕行舉發後，原處分機關乃於98年2 月
    24日以北監營裁字裁40-CPP582453號裁決書（下稱系爭裁決
    書二），依道路交通管理處罰條例第56條第2 項規定，裁處
    罰鍰300 元；（三）又系爭車於97年12月14日8 時7 分許，
    在臺北縣板橋市○○路○ 段251 號捷運2 號出口，不遵守公
    路機關依道路交通管理處罰條例第5 條規定所發布之命令，
    經警拍照逕行製發臺北縣政府警察局97年12月29日北縣警交
    字第CZ0000000 號稱舉發通知單舉發後，原處分機關乃於98
    年2 月24日以北監營裁字裁40-CZ0000000號裁決書（下稱系
    爭裁決書三），依道路交通管理處罰條例第60條第2 項第2
    款規定，裁處罰鍰900 元，並依同條例第63條第1 項第1 款
    （裁決書漏引第1 款）之規定，記違規點數1 點等語。
二、異議意旨略以：因系爭車輛於98年2 月20日驗車日到期，為
    了辦理監理汽車各項異動，不得不先繳上開3 張舉發知單之
    罰款共1,800 元，惟此三次違規均係由承租系爭車輛之司機
    乙○○所為，應當處罰該行為人，為此聲明異議，請求撤銷
    原處分等語。
三、關於系爭裁決書一部分：
（一）按汽車行駛有行車執照未隨車攜帶之情形者，處汽車所有
      人300 元以上600 元以下罰鍰，道路交通管理處罰條例第
      14條第2 款定有明文，此處罰之對象雖明定為「汽車所有
      人」，然同條例第85條第1 項規定：「本條例之處罰，受
      舉發違反道路交通管理事件之受處罰人，認為受舉發之違
      規行為應歸責他人者，應於舉發違反道路交通管理事件通
      知單應到案日期前，檢附相關證據及應歸責人相關證明文
      件，向處罰機關告知應歸責人，處罰機關應即另行通知應
      歸責人到案依法處理。逾期未依規定辦理者，仍依本條例
      各該違反條款規定處罰。」可知在違反同條例第14條第2
      款之交通案件，仍有同條例第85條第1 項規定之適用。
（二）查系爭車輛所有人固為異議人，然系爭車輛於上開97年9
      月3 日之違規行為，係經員警「當場舉發」，違規行為人
      則載為「乙○○」，並由「乙○○」簽收舉發通知單，此
      有該日舉發通知單1 件在卷可稽，且異議人於本院訊問時
      供稱系爭車輛係自97年3 月24日至同年12月15日止，出租
      予乙○○使用，並有其提出之小型計程客車租賃合約書1
      件為證，足見本件違規行為人確為乙○○。在此情況下，
      原處分機關如欲對系爭車輛所有人即異議人依同條例第14
      條第2 款規定予以裁決處罰，依法即應先將舉發通知單送
      達異議人，始得為之，俾保障異議人遵期到案執行及陳述
      意見之權利。惟該日舉發通知既由乙○○簽收，顯未送達
      異議人，可知原處分機關係在未查明舉發單位有無送達異
      議人之情形下，即逕以違規行為人「乙○○」簽收舉發通
      知，並依該舉發通知單所載到案日期為準，逕為裁決，其
      裁決難認係合法，應由本院將之撤銷，由原處分機關另為
      適當之裁處，以資適法。
四、關於系爭裁決書二、三部分：
（一）按道路交通管理處罰條例之立法目的乃為加強道路交通管
      理，維護交通秩序，確保交通安全，其本質在維持行政上
      之秩序，達成國家維持交通秩序之行政目的，因而對於違
      反本條例所規定行政上義務之行為人科以制裁，其性質上
      屬於行政秩序罰。準此，其處罰對象必限於違反行政上義
      務之人，倘非違反行政上義務之行為人，則無受行政秩序
      罰之理由。又道路交通管理處罰條例中雖有處罰「汽車所
      有人或駕駛人」之規定（如該條例第27條規定：汽車行駛
      於應繳費之公路、橋樑、隧道或輪渡，不依規定繳費者，
      處「汽車所有人或駕駛人」．．．），惟其並未指明處罰
      對象究竟為汽車所有人抑或駕駛人，則此時必須藉助警察
      法上責任人理論來處理，亦即此一理論之核心目的在於決
      定能有效防止公共性危害之人，由於具有時間急迫性，該
      等責任人之選取，不能採用刑法的罪責理論或民事法之歸
      責理論，而在警察法上責任人競合之考量原則情形下，如
      就同一危害而言，可能有多數人都需負責，而其負責之原
      因有可能因人之行為，亦有可能因物之狀況而造成，構成
      責任人競合，此時須遵守有效性原則及比例原則來為合義
      務性裁量決定責任人，若行為責任人與狀況責任人，非屬
      同一人而競合，則優先選擇行為責任人，而非漫無標準任
      意擇一或皆予處罰（參見李震山著，《警察行政法論—自
      由與秩序之折衝》，元照，初版一刷，2007年9 月，199
      、207 頁）。又道路交通管理處罰條例第7 條之2 雖賦予
      舉發機關得對特定交通違規行為，因當場不能或不宜攔截
      製單舉發者，於記明車輛牌照號碼、車型等可資辨明之資
      料後，以汽車所有人為被通知人製單舉發，然此乃因立法
      者因考量特定之交通違規行為係屬於迅速且稍縱即逝之動
      態交通違規行為，因舉發機關無法當場對實際違規之汽車
      駕駛人舉發所為之舉證責任倒置規定，此觀之道路交通管
      理處罰條例第85條第4 項規定：「依本條例規定逕行舉發
      或同時併處罰其他人之案件，推定受逕行舉發人或該其他
      人有過失」即明，是如汽車所有人已能舉證證明其並無違
      規情事且無可歸責之事由時，即不得對之裁罰，方能遵守
      行政秩序罰原理原則中之處罰法定主義及有責性原則，且
      方能符合憲法對人民財產權及訴訟權之基本權保障。
（二）查系爭車輛上開97年9 月16日、12月14日之違規行為，係
      經員警及臺北縣政府交通局逕行對車輛登記名義人即異議
      人舉發後，再移送原處分機關處理，原處分機關乃認異議
      人為該等違規事實之應歸責人而對之分別予以裁處等情，
      為異議人所不爭，並有97年12月29日舉發單通知單、97年
      9 月16日違規查詢報表、系爭裁決書二、三各1 件在卷可
      參，此部分之事實自堪認定。然異議人堅決否認其為該等
      違規行為之行為人，辯稱系爭車輛自97年3 月24日至同年
      12 月15 日止，出租予乙○○使用，並有其提出之小型計
      程客車租賃合約書1 件為證，故異議人辯稱於上開違規時
      間（即97年9 月16日、12月14日），系爭車輛並非由其公
      司使用，而係由乙○○使用乙節，自屬實在。
（三）從而，異議人既已舉證證明其並非前開二次違規行為之行
      為人，而依其提出之上開租賃合約書所示，此二次違規時
      間，實際上對系爭車輛擁有事實管領力者應為該車承租人
      乙○○，則依警察法上責任人競合所需考量之有效性及比
      例原則情形下，此處當屬行為責任人即乙○○與狀況責任
      人即異議人非屬同一人而競合之型態，依合義務性裁量來
      選擇責任人，原處分機關自應優先選擇行為責任人即乙○
      ○加以處罰，而非漫無標準任意選擇狀況責任人即異議人
      予以處罰，是以原處分機關逕對異議人為裁罰，即難認其
      所為之裁罰為有理由，自應由本院將原處分機關所為之上
      開二處分予以撤銷，由原處分機關另為適當之裁處（由原
      處分機關另行依法對原應優先選擇之行為責任人即乙○○
      先予舉發、裁罰，待其後如確認其無任何可歸責事由之情
      時，方才能再選擇對狀況責任人即異議人為裁罰，特予指
      明），以資適法。
五、據上論斷，應依道路交通管理處罰條例第87條第2 項，道路
    交通案件處理辦法第20條前段，裁定如主文。
中    華    民    國    98    年    4     月    30    日
                  交通法庭  法  官  趙義德
上列正本證明與原本無異。
如不服本裁定，應於裁定送達後五日內敘明抗告理由，向本院提
出抗告狀。
                            書記官  王君倚
中    華    民    國    98    年    4     月    30    日


司法院資訊處製作；財團法人民間司法改革基金會備份。
